【裁判字號】    94,保險上,44
【裁判日期】    950110
【裁判案由】    給付保險金
【裁判全文】
臺灣高等法院民事判決                94年度保險上字第44號
上  訴  人  新光人壽保險股份有限公司
法定代理人  吳東進
訴訟代理人  曾志銘
被上訴人    乙○○
                        號
            甲○○
共      同
訴訟代理人  吳東霖律師
上列當事人間請求給付保險金事件，上訴人對於中華民國 94年7
月7日臺灣桃園地方法院94年度保險字第4號第一審判決提起上訴
，本院於94年12月27日言詞辯論終結，茲判決如下：
    主  文
上訴駁回。
第二審訴訟費用由上訴人負擔。
    事  實
甲、上訴人方面：
一、聲明：
  (一)原判決廢棄。
  (二)被上訴人在第一審之訴駁回。
二、陳述：除與原判決記載相同者，茲予引用外，補稱略以：(一)
    上訴人與吳克珍所訂之保險契約明確使用遭外來突發之事故
    等字句，足認本件保險契約就意外傷害或死亡，在解釋上採
    原因說，必須導致傷害或死亡之外界原因出於意外者，方屬
    意外傷害。又所謂外來突發之意外事故，必須滿足外來的及
    突發的二項要件，而訴外人吳克珍於事故發生時，係坐在家
    中浴室木桶，水也只放三分之一滿，且木桶桶高不過被上訴
    人大腿上緣，桶長不過三塊大地磚，以吳克珍身高 173公分
    之姿坐泡其中，又無外傷及外來事故，如何溺斃於自家澡桶
    ？因此吳克珍是否因意外而身故，自有可疑。況證人即檢驗
    員李漢宗亦於原審證稱無法排除先因疾病昏迷而溺斃，則被
    上訴人自應就吳克珍係因意外而身故之事實負舉證責任。
  (二)原審法院曾諭知被上訴人保存浴桶以便履勘，惟被上訴人竟
    將該浴桶丟棄，依民事訴訟法第282之1之規定，應認被上訴
    人主張之意外事故為不實在。
  (三)由吳克珍自民國 91年2月起，即有因肝硬化、糖尿病長期住
    院治療之病史及本案法醫作證吳克珍毫無外傷等情，足認吳
    克珍係因內在疾病造成無力撐出浴桶而被溺死，自不符意外
    傷害之條件，故被上訴人不得請求上訴人給付保險金。
三、證據：除援用原審提出之立證方法外，補提要保書為證。
乙、被上訴人方面：
一、聲明：上訴駁回。
二、陳述：除與原判決記載相同者，茲予引用外，補稱略以：
  (一)吳克珍係因泡澡溺死，自屬遭受外來之意外致死，且溺水為
    突發事件，非可預知之事故，因此被上訴人得依保險契約，
    請求上訴人給付保險金。
  (二)近代因各類意外險及附加險陸續興起，故對原因雖不意外，
    而結果意外者，亦應負責，實務上已難區分原因說或結果說
    。況吳克珍因突發之溺死原因致死，已據證人即檢驗員李漢
    宗於原審結證在卷，故系爭保險契約究竟採原因說或結果說
    ，並無爭執之必要。
  (三)吳克珍本來身體就不好，行動較遲緩，且其使用之浴桶雖僅
    放水三分之一，但依吳克珍之身材，以坐姿洗澡，桶內之水
    仍會上升至木桶上緣，且該浴桶並無止滑設施，故吳克珍係
    失足溺水致死，而非因疾病昏迷而溺斃應無可疑，況上訴人
    就吳克珍於保險期間溺斃之事實已不爭執，因此上訴人應就
    吳克珍係因疾病昏迷以致溺斃之事實負舉證責任。
  (四)被上訴人於吳克珍死亡後，身心久久不能平復，乃委由其兄
    弟處理日常生活事宜，被上訴人並未過問。因此系爭浴桶遭
    被上訴人兄弟依習俗火化之事，被上訴人並不知情，被上訴
    人並無為妨礙上訴人使用，而故意予以湮滅之情事，上訴人
    自不得主張有民事訴訟法第282條之1之適用。
三、證據：除援用原審所提出之立證方法外，補提訊問筆錄為證
    。
丙、本院依職權調取臺灣桃園地方法院檢察署 91年度相字第900
    號卷。
    理  由
一、被上訴人起訴主張：吳克珍為被上訴人乙○○之夫及被上訴
    人甲○○之父，於 74年4月22日向上訴人投保「全福增值分
    紅壽險」（保單號碼：全福字第 A000000-0號），附加意外
    傷害保險給付新台幣（以下同）30萬元，指定被上訴人乙○
    ○為受益人；又於86年8月5日向上訴人投保「新防癌終身保
    險」（保單號碼：GOA54279號）、「長安終身壽險」（保單
    號碼：6BA03563號），附加平安意外傷害保險給付 300萬元
    ，指定被上訴人 2人為受益人 (以下稱系爭保險契約）。嗣
    於93年5月19日下午2時許，在桃園縣楊梅鎮○○路○段366巷
    16弄50號其住處浴室之木桶內沐浴時溺斃等情。爰依系爭保
    險契約，求為命上訴人給付被上訴人乙○○ 180萬元、給付
    被上訴人甲○○150萬元及均自94年1月18日起至清償日止按
    年息5%計算之利息之判決。
二、上訴人則以：系爭保險契約均以被保險人吳克珍因遭受意外
    傷害事故，致其身體蒙受傷害而致殘廢或死亡時，始得請求
    給付保險金。所謂意外，指非由疾病引起之外來、突發事故
    。吳克珍於死亡前之93年2月3日、同年3月12日、同年3月30
    日及同年 4月27日均有肝昏迷之就醫紀錄，且死亡時血並無
    外傷，可知係因長年疾病造成身體虛弱所致昏迷而溺斃，不
    符合系爭保險單所約定之意外死亡理賠條件，被上訴人未舉
    證證明吳克珍係因意外事故溺水死亡，其請求上訴人給付保
    險金，為無理由等語，資為抗辯。
三、被上訴人主張吳克珍為被上訴人乙○○之夫、被上訴人甲○
    ○之父，吳克珍分別於 74年4月22日及86年8月5日與上訴人
    訂立系爭保險契約，並分別指定被上訴人乙○○、甲○○為
    受益人。嗣於93年5月19日下午2時許，在桃園縣楊梅鎮○○
    路○段366巷16弄50號其住處浴室內之木桶沐浴時溺斃等事實
    ，為上訴人所自認。被上訴人主張吳克珍係意外死亡，屬於
    系爭保險事故，則為上訴人所否認，並以前詞置辯。
四、系爭平安意外傷害保險附約條款第 3條約定：「意外傷害事
    故：係指被保險人於本附約有效期間內，因遭受意外傷害事
    故，致其身體蒙受傷害而致殘廢或死亡；前款所稱意外傷害
    事故，指非由疾病引起之外來突發事故。」，有上開保險單
    條款、附約條款影本附卷可稽（原審卷2，423 頁、434頁）
    。至於系爭「全福增值分紅壽險」保險單條款，僅於第 6條
    約定：「本保險契約所稱意外傷害，係指被保險人在本保險
    單有效期間內，因遭遇外來突發之意外事故，致其身體蒙受
    傷害或因而殘廢或死亡而言。」未明定意外傷害事故，指非
    由疾病引起之外來突發事故，然參酌保險法第131條第2項之
    規定，應為肯定解釋。是本件被保險人吳克珍因遭受非由疾
    病引起之外來突發事故所致傷害因而殘廢或死亡，乃上訴人
    保險金給付義務發生之要件。查人體受傷害、殘廢或死亡，
    原因千差萬別，有出自被保險人自身疾病、細菌感染或器官
    老化衰竭等內在事實者，有出自該內在事實以外之外在事實
    者，亦有同時出自該內在與外在事實者，且於內在事實與外
    在事實同為原因時，在因果關係發展過程中，內在事實與外
    在事實，常呈現互相影響情形，或有外在事實影響內在事實
    ，或有內在事實影響外在事實者。外在事實屬於外界事務，
    證明較易，但內在事實則除目前醫學所能掌握者外，尚有諸
    多為醫學上不能知悉者。因此，就被保險人因外來事故致受
    傷害因而殘廢或死亡，該等外來突發事故是否非由疾病引起
    ，於當事人間有所爭議時，若令受益人證明確非因疾病而引
    起，始得請求給付保險金，則受益人就發生傷害因而殘廢或
    死亡結果之因果鏈中所有內在事實，必須均予證明其非致傷
    害因而殘廢或死亡之單獨原因，亦非引起外在事實之原因，
    如此不啻要求受益人證明醫學上甚且不明之事實，無疑對於
    受益人行使權利，設下重大障礙，有違保險在分散不可知事
    故所生損害之本旨，亦顯失公平。故本院認為受益人證明有
    外在事實存在，且為引起結果之重要原因，即為已足。若保
    險人不能證明結果係由疾病所引起，即應以該外在事實為其
    唯一原因，若保險人能證明疾病亦為引起結果之重要原因，
    則法院應就此競合之原因中，依何者為引起結果之最近原因
    ，以為判斷，始符公平。上訴人認本件應由受益人就致被保
    險人死亡之外來突發事故，非由疾病所引起負舉證責任，與
    上開見解有違，難予採取。
五、本件吳克珍係於自家沐浴時溺斃，已如前述，並無任何證據
    足以證明吳克珍死亡是出於自身之故意行為，則對於吳克珍
    而言，遭到溺水，自屬突發之意外事故。又吳克珍係因其身
    體以外之水份，進入肺部，致無法呼吸而死亡（即溺斃），
    為兩造所不爭，就引起死亡之外部事實存在，既已明確，依
    上開說明，被上訴人為吳克珍之受益人，就吳克珍係因外來
    事故而死亡，已為證明。上訴人欲免除給付其保險金給付義
    務，應由其就吳克珍自身疾病為造成溺水之原因負舉證責任
    。關於此，上訴人雖主張肝硬化之病人，可能發生昏迷情形
    ，且依吳克珍有因肝硬化、糖尿病長期住院治療之病史，以
    及承辦吳克珍死亡相驗案之法醫李漢宗亦證稱吳克珍死亡時
    毫無外傷等情，認吳克珍係內在疾病造成無力撐出浴桶而溺
    水，不得請求給付保險金等語，提出消化系統保健園地、謝
    博生等著疾病概論下冊、葉昭渠著法醫學等醫學文獻為證，
    並聲請模擬吳克珍沐浴情形，以判斷吳克珍溺斃之原因。然
    上訴人所提出之醫學文獻，均僅說明患有肝硬化之病人，可
    能發生肝昏迷而已，並未提及肝硬化之病人，於沐浴時必會
    昏迷，自不能據以證明吳克珍於上開時地沐浴時，有發生肝
    昏迷之事實。證人即台灣臺灣桃園地方法院檢察署檢驗員李
    漢宗於原審作證時，固證稱沒有辦法排除吳克珍先因病昏迷
    ，需要解剖才能判斷等語，但亦僅就吳克珍溺斃可能原因所
    為推測，未肯定指出吳克珍確係因病昏迷，而吳克珍屍體業
    經檢察官准許後火化，事實上已無從解剖，因此，難依證人
    證言為有利上訴人之認定。何況經原審將吳克珍於私立怡仁
    醫院、長庚紀念醫院及台灣臺灣桃園地方法院檢察署93年度
    相字第 900號相驗卷宗，一併送請國立台灣大學醫學院附設
    醫院鑑定結果，該醫院覆稱依據吳克珍病歷資料所描述之病
    情，無法預測 93年5月19日會發生昏迷導致溺斃之情形，有
    該醫院 94年4月25日校附醫祕字第0940000080號函附於原審
    卷內可據。是依上開證據，均不能證明於上開時地吳克珍係
    因肝硬化而昏迷，更無證據證明其因昏迷致無力支撐而溺水
    之事實。又吳克珍係因溺水而死亡，既為上訴人所自認，依
    民事訴訟法第279條第1項規定，被上訴人已毋庸舉證，何況
    吳克珍溺斃之結果，係發生過去時空下之事物，與當時之外
    部環境及吳克珍身體狀況等均有直接關係，即使由他人模擬
    ，亦無法再次重建，故本院認上訴人請求模擬當無必要。至
    於被上訴人家屬雖於原審審理中將上開木桶燒燬，但同型木
    桶仍可由市面上取得，並無滅失、隱匿或礙難使用之虞，上
    訴人辯稱應適用民事訴訟法 282-1條規定，亦無可取。本件
    上訴人並不能提出任何證據證明吳克珍係因疾病而溺斃，依
    前開說明，應認被上訴人主張吳克珍係遭遇外來突發之意外
    事故而死亡，符合系爭保險契約之保險事故為可採。
六、系爭「全福增值分紅壽險」附加意外傷害保險給付30萬元，
    指定被上訴人乙○○為受益人；「新防癌終身保險」，附加
    平安意外傷害保險給付300萬元，則指定被上訴人2人為受益
    人，而吳克珍係於系爭保險契約有效期間內死亡等情，為上
    訴人所自認。茲吳克珍之死亡既符合系爭契約所約定之保險
    事故，亦如前述，則上訴人請求上訴人給付上開保險金，自
    屬有據。又系爭「全福增值分紅壽險」附加意外傷害保險並
    未約定上訴人應給付之期間，系爭「新防癌終身保險」附加
    平安意外傷害保險條款第 18條第2項則約定於上訴人收齊申
    請文件後15日內給付，而被上訴人已申請上訴人給付，經上
    訴人於 93年6月18日給付壽險部分，保留系爭保險金未付，
    被上訴人再於有上開契約書、理賠給付明細可據。茲被上訴
    人復提起本件訴訟請求給付以代催告，則上訴人就系爭保險
    金之給付，應負給付遲延責任，從而被上訴人請求上訴人給
    付被上訴人乙○○180萬元、給付被上訴人甲○○150萬元及
    均自起訴狀繕本送達翌日即 94年1月18日起至清償日止按年
    息5%計算之遲延利息，亦無不合。
七、綜上所述，被上訴人依系爭保險契約，請求上訴人給付被上
    訴人乙○○180萬元、給付被上訴人甲○○150萬元及均自起
    訴狀繕本送達翌日即 94年1月18日起至清償日止按年息5%計
    算之利息，為有理由，應予准許。原審判命上訴人如數給付
    ，並無不合。上訴意旨指摘原判決不當，求予廢棄改判，為
    無理由，應予駁回。
八、據上論結，本件上訴為無理由。依民事訴訟法第449條第1項
    、第78條，判決如主文。
中    華    民    國    95    年    1    月    10    日
                  民事第十庭審判長法  官    黃熙嫣
                                  法  官    李昆曄
                                  法  官    呂太郎
正本係照原本作成。
如不服本判決，應於收受送達後20日內向本院提出上訴書狀，其
未表明上訴理由者，應於提出上訴後20日內向本院補提理由書狀
（均須按他造當事人之人數附繕本）上訴時應提出委任律師或具
有律師資格之人之委任狀；委任有律師資格者，另應附具律師資
格證書及釋明委任人與受任人有民事訴訟法第466條之1第1項但
書或第2項（詳附註）所定關係之釋明文書影本。
中    華    民    國    95    年    1     月    11    日
                                  書記官    黃千鶴
附註：
民事訴訟法第466條之1（第1項、第2項）：
對於第二審判決上訴，上訴人應委任律師為訴訟代理人。但上訴
人或其他法定代理人具有律師資格者，不在此限。
上訴人之配偶、三親等內之血親、二親等內之姻親，或上訴人為
法人、中央或地方機關時，其所屬專任人員具有律師資格並經法
院認為適當者，亦得為第三審訴訟代理人。


司法院資訊處製作；財團法人民間司法改革基金會備份。
